最高法院刑事判決　　　　　　　　　 111年度台上字第3456號
上　訴　人　臺灣高等檢察署臺中檢察分署檢察官謝耀德
被　　　告　吳東宏
上列上訴人因被告加重詐欺案件，不服臺灣高等法院臺中分院中
華民國111年4月13日第二審判決（111年度金上訴字第265號，起
訴案號：臺灣臺中地方檢察署108 年度少連偵字第441號、108年
度偵字第30136號、109年度少連偵字第53號），提起上訴，本院
判決如下：
    主  文
上訴駁回。
    理  由
一、按刑事訴訟法第377 條規定，上訴於第三審法院，非以判決
    違背法令為理由，不得為之。是提起第三審上訴，應以原判
    決違背法令為理由，係屬法定要件。如果上訴理由書狀並未
    依據卷內訴訟資料，具體指摘原判決不適用何種法則或如何
    適用不當，或所指摘原判決違法情事，顯與法律規定得為第
    三審上訴理由之違法情形，不相適合時，均應認其上訴為違
    背法律上之程式，予以駁回。
二、本件原判決以公訴意旨略以：被告吳東宏與劉仲昀（第一審
    通緝中）於民國108 年10月19日前某日起，加入通訊軟體微
    信暱稱「小寶」等人所屬之詐欺集團，擔任俗稱「交收手」
    之角色（即負責依詐欺集團成員之指示，向取簿手收取向民
    眾詐欺取得之金融帳戶存摺及提款卡後，再將之轉交予詐欺
    集團其他成員使用之工作）。嗣該暱稱「小寶」之人先於同
    年10月19日17時6 分至18時17分，指示同案被告張保民（原
    審審理中）領取丙○○、丁○○、戊○○等人所寄出，內含
    金融提款卡及密碼之包裹後，放置於臺中市○○區○○路 0
    段000號之「85度C青海店」內2 樓廁所垃圾桶後方（下稱「
    85 度C青海店」）。俟張保民回報已放置完成後，該組織之
    不詳成員即通知吳東宏及劉仲昀前往領取包裹，吳東宏遂駕
    駛車牌號碼00000000號自用小客車，搭載劉仲昀前往該地點
    ，由劉仲昀入內拿取該包裹後，即搭乘吳東宏所駕駛之原車
    離去。因認被告涉犯刑法第339條之4第1項第2款之加重詐欺
    及洗錢防制法第15條第2 項、第1項第2款之洗錢罪嫌（另涉
    犯組織犯罪防制條例第3條第1項後段之參與犯罪組織罪嫌部
    分，經原審維持第一審諭知無罪確定）。惟經審理結果，則
    以不能證明被告犯罪，因而撤銷第一審關於上訴人科刑之判
    決，改判諭知無罪，已載敘其取捨論斷所憑之依據及理由，
    有卷存資料可資覆按。
三、檢察官上訴意旨略以：由「85度C 青海店」附近店面監視器
    錄影畫面觀之，劉仲昀進入該店拿取上開包裹時，被告係將
    其所駕之自用小客車停在臺中巿西屯區青海路1段148號之中
    信當鋪前斑馬線上等候並接應，待劉仲昀通知出來後始一同
    駕車離去。以被告未直接將車輛暫停於「85度C 青海店」前
    ，反而停在較遠且違規之斑馬線上，已有可疑；又被告明知
    劉仲昀患有癲癇，卻任令其獨自前往購買咖啡，且長達2、3
    0 分鐘，卻未擔心其病發而前往查看或以電話詢問，足徵被
    告應知悉劉仲昀係前往「取簿」。況劉仲昀自「85度C 青海
    店」返回時，手中明顯提一白色塑膠袋內裝數紙盒包裝，若
    非被告知悉劉仲昀係前往「取簿」，焉會未加質疑？第一審
    認定被告有幫助劉仲昀犯詐欺取財之不確定故意，已詳述其
    理由，原判決就此等不利於被告之證據資料，何以不足以證
    明被告上開犯行，未逐一詳述其理由，其對證據之判斷，有
    違經驗及論理法則，自有判決不載理由或理由不備之違法云
    云。
四、犯罪事實之認定，應憑證據，如未能發現相當證據或證據不
    足以證明被告犯罪時，自不能以推測或擬制之方法，以為裁
    判之基礎。而證據之取捨與證據之證明力如何，均屬事實審
    法院得自由裁量、判斷之職權；茍其此項裁量、判斷，並不
    悖乎通常一般人日常生活經驗之定則或論理法則，又於判決
    內論敘其何以作此判斷之心證理由者，即不得任意指摘其為
    違法，而據為提起第三審上訴之合法理由。另刑事訴訟法第
    161條第1項規定：檢察官就被告犯罪事實，應負舉證責任，
    並指出證明之方法。因此，檢察官對於起訴之犯罪事實，應
    負提出證據及說服之實質舉證責任。倘其所提出之證據，不
    足為被告有罪之積極證明，或其指出證明之方法，無從說服
    法院以形成被告有罪之心證，基於無罪推定之原則，自應為
    被告無罪判決之諭知。至於被告否認犯罪所持之辯解，縱屬
    不能成立，仍非有積極證據足以證明其犯罪行為，不能遽為
    有罪之認定。原判決就被告被訴上開加重詐欺、洗錢犯行，
    經勾稽被告之供詞，證人劉仲昀、張保民分別於警詢、偵訊
    、第一審審理時所為之證詞，佐以卷附其餘相關證據資料，
    已說明：幫助犯之成立，除客觀上有幫助行為外，主觀上尚
    須有幫助之故意，亦即行為人知他人係實施犯罪，且認識其
    行為將足以就他人所實施之犯罪發生助力為要件，若其行為
    雖在外觀上有對他人犯罪施以助力，然其對正犯之犯罪行為
    並無認識，即屬欠缺幫助故意，自難論以幫助犯。本件被告
    駕車搭載劉仲昀前往及離開「85度C 青海店」之原因，依被
    告及劉仲昀所供係因劉仲昀患有癲癇、身心障礙無法開車，
    始央請被告開車載送前去買咖啡；而劉仲昀亦僅承認有於上
    開時日至「85度C青海店」買飲料及進入2樓廁所，但始終否
    認有在該店2 樓廁所垃圾桶後方拿取內含金融帳戶提款卡及
    密碼之包裹，自無從以劉仲昀之供述作為不利於被告之認定
    依據；況被告並未隨同進入「85度C 青海店」內，則其所辯
    不知劉仲昀至2 樓廁所拿取內含金融帳戶提款卡及密碼之包
    裹一情，尚與常情無違，應非子虛。再觀被告並非頻繁駕車
    搭載劉仲昀往返上開店家，實難以被告客觀上有駕車搭載劉
    仲昀前往及離開前揭店家之行為，即認其主觀上知悉劉仲昀
    係前往上開店家拿取包裹，並知悉或可預見包裹實際內容物
    為何，而具有共同或幫助犯詐欺、洗錢罪之直接故意或不確
    定故意。是尚無從據被告客觀上有駕車搭載劉仲昀前往及離
    開「85度C 青海店」之行為，即認定被告有共同或幫助詐欺
    、洗錢之犯罪故意甚明等旨，已就公訴意旨所舉事證，如何
    不能採為被告有罪之證據或佐證，詳述其取捨證據之依據及
    所憑理由，所為論述，尚無悖於論理及經驗法則，亦無所指
    採證違法之情形。
五、檢察官上訴意旨猶執陳詞以被告搭載劉仲昀前往「85度C 青
    海店」時車輛停放位置過遠、被告未陪同患有癲癇之劉仲昀
    進入店內，及劉仲昀購買咖啡之時間過長而未前往查看，以
    及未質疑劉仲昀何以取回顯非飲料之包裹，顯有可疑等情，
    指摘原判決違背法令，核其所述，無非係就原審取捨證據與
    判斷證明力之職權行使，以自己說詞或持為不同之評價，指
    為違法，且重為事實之爭執，難謂已符合首揭法定上訴要件
    ，應認其上訴違背法律上之程式，予以駁回。至檢察官上訴
    意旨所引偵字第30136號卷第366頁資料，係劉仲昀就另案10
    8年8月24日被害人乙○部分（業經原審維持第一審諭知被告
    無罪確定）之供述，尚與本件無關，併此敘明。
據上論結，應依刑事訴訟法第395條前段，判決如主文。
中    華    民    國   111    年    9     月    8     日
                  刑事第七庭審判長法  官  段  景  榕  
                                  法  官  楊  力  進  
                                  法  官  汪  梅  芬  
                                  法  官  宋  松  璟  
                                  法  官  沈  揚  仁  
本件正本證明與原本無異
                                  書記官
中    華    民    國   111    年    9     月    14    日